【裁判字號】    97,重訴,41
【裁判日期】    980218
【裁判案由】    土地抵押權塗銷登記
【裁判全文】
臺灣宜蘭地方法院民事判決              97年度重訴字第41號
原        告  甲○○
訴 訟 代理人  林正欣律師
被        告  乙○○
訴 訟 代理人  郭美春律師
訴訟複代理人  丁○○
上列當事人間土地抵押權塗銷登記等事件，本院於民國98年2月4
日言詞辯論終結，判決如下：
    主  文
確認被告就原告所有坐落宜蘭縣礁溪鄉○○段一０四四地號土地
，於民國九十六年一月九日以宜蘭縣宜蘭地政事務所宜登字第０
０五三七０號收件及登記，權利價值新台幣壹仟萬元之抵押權所
擔保之債權不存在。
被告應塗銷前項抵押權登記。
訴訟費用新臺幣壹拾萬元由被告負擔。
    事實及理由
一、按確認法律關係之訴，非原告有即受確認判決之法律上利益
    者，不得提起之。民事訴訟法第247條第1項前段定有明文。
    而所謂即受確認判決之法律上利益，係指因法律關係之存否
    不明確，致原告在私法上之地位有受侵害之危險，而此項危
    險得以對於被告之確認判決除去之者而言。本件原告主張其
    所有坐落宜蘭縣礁溪鄉○○段1044地號，地目田，面積1,09
    4.87平方公尺，權利範圍9分之6之土地，雖於民國96年1月9
    日設定權利價值新台幣（下同）1,000 萬元之抵押權登記予
    被告，惟兩造間並無任何抵押權所擔保之債權債務關係存在
    ，前開抵押權設定因違反抵押權之從屬性，應屬無效，然為
    被告所否認，是前開債權之存否，關係前揭抵押權設定之有
    效與否，並影響原告所有權之行使，則原告私法上之地位即
    有受侵害之危險，且得以本件確認之判決除去，揆諸前揭說
    明，原告提起本件確認之訴即有受確認判決之法律上利益，
    應予准許。
二、原告主張：緣原告之子即訴外人吳東興因於大陸經商須調度
    資金，向被告之友人即訴外人丙○○約定借款1,000 萬元，
    經丙○○於95年11月29日匯款3 萬歐元予吳東興後，即要求
    吳東興需提供不動產擔保借款始同意匯足剩餘款項，然因丙○○非台籍人士且定居荷蘭，無法為抵押權人之登記，遂委
    託被告乙○○為名義上之抵押權人，並先行於96年1月8日將
    原告所有坐落宜蘭縣礁溪鄉○○段1044地號，地目田，面積
    1,094.87平方公尺，權利範圍9分之6之土地，以96年1月9日
    宜蘭縣宜蘭地政事務所宜登字第005370號收件並設定權利價
    值1,000 萬元之抵押權登記予被告。嗣因丙○○稱連同先前
    投資被告時所匯往海外之款項金額太多，荷蘭稅務機關已在
    查帳，無法再匯款等情。最終吳東興僅收到匯款5 萬歐元，
    加計雙方約定之利息1 萬歐元，合計丙○○就上開約定借款
    僅貸與吳東興6萬歐元，換算新台幣為254萬元。嗣經吳東興
    與丙○○協議後，同意將系爭抵押權設定金額變更為254 萬
    元，丙○○並告知被告配合為前開抵押權變更登記，惟被告
    幾經通知均拒絕配合辦理。又本件抵押權所擔保之債權，係
    登記擔保「原告與被告」間之債權債務關係，然依上所述，
    該債權債務關係實係存在「吳東興與丙○○」之間，被告既
    非原告之債權人，兩造間實無債權債務關係存在，則系爭抵
    押權之設定因違反從屬性，應屬無效；就令系爭抵押權係被
    告受丙○○之委託而為登記名義人，然丙○○並未將其對吳
    東興之債權讓與被告，該系爭抵押權之設定，仍難謂屬合法
    ，故縱為抵押權之設定登記，仍難認業已合法成立。為此依
    所有權之法律關係提起本件訴訟，請求確認系爭抵押權所擔
    保之債權不存在，及被告應將該抵押權登記予以塗銷等語。
    並聲明：如主文第1、2項所示。
三、被告則以：訴外人吳東興為原告之子，因其弟與被告為高中
    同學而認識，95年初雙方因有生意上共同之友人，在大陸地
    區相逢，當時吳東興稱其公司營運周轉金陷入困難，又苦於
    公司無國際貿易及專業財會背景人才，在得知被告有財經背
    景及人脈之際，遂商請被告幫忙。適逢被告與訴外人丙○○
    合夥經營之利雨興業股份有限公司，因業務拓展需要一筆資
    金之故，經吳東興介紹認識訴外人李圳川，據吳東興推薦並
    保證李圳川定能協助被告完成美金500 萬元信用狀之開立，
    被告因信任吳東興，故與丙○○分別出資，於95年8 月17日
    偕同丙○○與李圳川簽立協議書，雙方同意事成後依照信用
    狀開出之金額，提撥美金80萬元委請李圳川代為支付開狀公
    司，所需開狀保證費用，並於大陸珠海銀都酒店以現金先行
    交付第1次款項美金25 萬元予李圳川，另約定如李圳川未能
    於規定時效內辦妥信用狀之開立事宜，應無條件歸還已支付
    之款項。當時簽立上開協議書與交付美金25萬元時，吳東興
    均在場，為取信被告，伊表示將協助完成信用狀之開立並擔
    保美金25萬元之債務，隨即於同年8 月18日由被告及丙○○
    所經營之上開公司名義與吳東興簽立承諾書以為擔保，雙方
    約定由吳東興協助該公司完成引入Stand-By L/C作業，俟L/
    C面額美金500萬元入帳時，承諾將部分資金即美金30萬元借
    予吳東興半年使用，另美金20萬元視該公司營運情況再借予
    吳東興，利息則按銀行利率計算，另還承諾為吳東興引入歐
    洲資金，待資金到位後，吳東興應立即償還前述借款，且吳
    東興有義務監督及完成Stand-By L/C之開立，如遇開狀方未
    履行合約時，亦應協助追回該公司所支付之款項。詎料，事
    後李圳川竟因一時貪念將被告交付之美金25萬元占為已用，
    經催討後除追回若干現金以外，剩餘款項僅開立本票22紙以
    供擔保，惟上開票據嗣後均無法兌現。復經被告以上情質問
    吳東興，伊稱會依協議負責並說明其公司急需周轉金，欲向
    被告及丙○○借貸5萬歐元，約定利息為1萬歐元，並履行追
    回上開美金25萬元之義務，另願提供原告所有尚無抵押權設
    定之土地，設定1,000萬元之普通抵押權，以作為上開2筆債
    權之擔保。被告遂分別於同年11月28日匯款3 萬歐元予吳東
    興，待96年1月8日完成抵押權設定後，再於同年1 月16日匯
    出6,000歐元、同年1月26日匯出4,000歐元、另1萬歐元則以
    現金交付。又原告雖稱系爭抵押權設定所擔保之債權，係丙○○貸與吳東興之254 萬元債權，惟該借款資金實際上是由
    被告與丙○○共同出資各一半，被告這部分有127 萬元的債
    權存在，另外還包括吳東興擔保前述交付給李圳川美金25萬
    元債權，因此當初才會設定權利價值1,000 萬元的普通抵押
    權，且美金25萬元的部分也是被告和丙○○分別出資的。詎
    料，嗣後吳東興與丙○○未經被告同意，竟於96年6 月30日
    簽立不實之借款合約書與委託書，藉以免除債務，此與事實
    不符；另系爭抵押權之設定為吳東興所指定之訴外人尤麗寧
    所辦理，然被告因基於信任而未察，吳東興竟以設有第1 順
    位抵押權之土地，設定第2 順位抵押權予被告，前開情事為
    被告涉訟後始獲悉。按理原告對其子之作為，應知之甚詳，
    然竟為達免除債務之目的，於系爭抵押權設定後，即與他人
    虛構、杜撰不實之事，其情可議，不無與訴外人吳東興、李
    圳川等人共同詐欺被告金錢之嫌。綜上，本件因先有被擔保
    之1,000 萬元債權存在，始設定系爭抵押權，兩造就抵押權
    既已互相同意並完成設定，且屬一般抵押權之設定，債權額
    自始即已確定，蓋因一般抵押權乃擔保既已發生之債權，自
    無以事後另有約定之債權契約再為變更。簡言之，兩造間所
    存在之抵押權設定，其擔保債權即被告之子吳東興向被告與
    訴外人丙○○借款6 萬歐元及吳東興承諾願負清償責任之美
    金25萬元保證債務，合計換算新台幣約1,000 萬元，該債權
    確屬存在，故原告提起本件訴訟，請求確認抵押債權不存在
    暨塗銷設定設定，乃無理由等語資為抗辯。並聲明：原告之
    訴駁回。
四、兩造不爭執之事實：
（一）坐落宜蘭縣礁溪鄉○○段1044地號，地目田，面積1,094.
      87平方公尺，所有權權利範圍9分之6之土地為原告所有。
（二）原告於96年1 月間以「義務人兼債務人」之身分，提供前
      開土地設定權利價值1,000萬 元之普通抵押權予被告（由
      宜蘭縣宜蘭地政事務所以96年1月9日宜登字第005370號收
      件），登記存續期間自96年1月8日起至98年12月31日止，
      清償期為98年12月31日，並於96年1月9日完成登記。
五、得心證之理由：
    本件兩造爭執之處乃在於：系爭抵押權所擔保的債權為何？
    又原告依據所有權的法律關係，主張系爭抵押權的設定違反
    從屬性原則而屬無效，請求被告應將該抵押權登記予以塗銷
    ，是否有理由？茲審酌如下：
(一)按抵押權為不動產物權，依民法第758 條規定，非經登記，
    不生效力。故抵押權人僅能依設定登記之內容行使權利，亦
    即抵押債務人究為何者人，應以設定登記之內容為準。苟抵
    押權登記為某甲本人對於某丙之債務之擔保，而不及其他，
    自應審究某甲對某丙是否負有債務，而為應否准許塗銷登記
    之判斷（最高法院70年度第18次民事庭會議決議及72年台上
    字第2432號判例參照）。次按，抵押權為擔保物權，具有從
    屬性，以其擔保之債權存在為發生之要件，是契約當事人間
    除以債權之發生為停止條件，或約定就將來應發生之債權而
    設定外，若所擔保之債權不存在，縱為抵押權之設定登記，
    仍難認其抵押權業已成立，自應許抵押人請求塗銷該抵押權
    之設定登記（最高法院94年度台上字第112 號、同院84年度
    台上字第167號裁判意旨參照）。查本件原告前於96年1月間
    以「義務人兼債務人」之身分，提供其所有坐落宜蘭縣礁溪
    鄉○○段1044地號，所有權應有部分9分之6，設定權利價值
    1,000萬元之普通抵押權予被告，並於同年月9日完成登記之
    事實，乃為兩造所不爭執，並有宜蘭地政事務所97年6 月18
    日檢送之土地登記謄本、土地登記申請書、抵押權設定契約
    書等資料（詳卷宗第24至26頁、第35至40頁）在卷可按，堪
    信屬實。是依前開說明，系爭普通抵押權所擔保的債權為何
    ，自應以設定登記之內容為準。而本件抵押權經登記擔保「
    被告乙○○」對於「原告甲○○」之債權，別無其他，則原
    告訴請確認系爭抵押權所擔保之債權不存在及被告應塗銷該
    抵押權設定登記，究有無理由，自應視「原告甲○○」對於
    「被告乙○○」究有無該1,000 萬元之債權、債務關係存在
    ，以為論斷。
(二)而查，原告主張系爭抵押權設定之源由，乃因其子吳東興因
    於經商需求，而向被告友人丙○○約定借款1,000 萬元，並
    由其提供系爭土地設定抵押權予丙○○指定之登記名義人即
    被告，然嗣後丙○○僅匯款5 萬歐元予吳東興，加上渠等間
    約定之利息1萬歐元，故丙○○實際上僅貸與吳東興6萬歐元
    ，亦即約相當於新台幣254 萬元。嗣經吳東興與丙○○協議
    後，同意將系爭抵押權設定金額變更為254 萬元，丙○○並
    告知被告配合為前開抵押權變更登記，然為被告所拒，方衍
    生本件訴訟等語；被告則以：系爭1,000 萬元債權債務關係
    ，除原告所主張之254 萬元債權外（該款項實際上是由被告
    與丙○○共同出資各半，被告這部分有127 萬元的債權存在
    ），尚包括被告交付予訴外人李圳川之美金25萬元，該款項
    也是由被告和丙○○共同出資的，吳東興則同意保證李圳川
    之清償，因此當初才會設定權利價值1,000 萬元之普通抵押
    權等語為辯。是由上可知，本件兩造雙方雖各執乙詞，然所
    爭執之債權、債務關係，無論是原告主張之254萬元（即6萬
    歐元），或被告抗辯之254萬元（即6萬歐元）借款及美金25
    萬元保證債務，縱認某方為可採，亦係存在於原告之子吳東
    興與訴外人丙○○（此為原告之主張），或原告之子「吳東
    興」與訴外人丙○○及被告（此為被告之抗辯）之間，均與
    本件原告無涉。亦即，依兩造前述主張，本件原告應僅為提
    供抵押物以擔保他人債權受償之義務人，而非債務人。然依
    前開說明，抵押權為不動產物權，依民法第758 條規定，非
    經登記不生效力，故抵押權人僅能依設定登記之內容行使權
    利，倘未經登記，縱兩造真意係用以擔保他人債務之清償，
    亦難認該債務為抵押權效力所及。而系爭抵押權設定，係登
    記擔保「被告乙○○」對於「原告甲○○」之債權，已詳如
    前述，且原告主張「兩造間」並無該債權、債務關係存在，
    就此被告亦不爭執，僅以前述情詞置辯。則基於物權登記之
    公示性原則及抵押權從屬性原則，原告主張「兩造間」並無
    系爭1,000 萬元債權、債務關係存在，該抵押權設定違反其
    成立上之從屬性，應屬無效等語，即屬有據。
(三)綜上所述，原告依所有權之法律關係，起訴請求確認被告就
    原告所有坐落宜蘭縣礁溪鄉○○段1044 地號土地，於96年1
    月9 日以宜蘭縣宜蘭地政事務所宜登字第005370號收件，並
    於同日完成登記，權利價值1,000 萬元之抵押權所擔保之債
    權不存在，並請求被告應將前開抵押權登記予以塗銷，為有
    理由，應予准許。
六、本件事證已臻明確，兩造其餘攻擊、防禦方法及舉證，暨請
    求傳訊證人吳東興、尤麗寧、游正賢以證明系爭抵押權設定
    之源由，除前揭254萬元（即6萬歐元）借款外，是否尚包含
    美金25萬元之保證債務，及被告與丙○○間之出資情形等節
    ，經核與判決結果無影響，爰不逐一論列及准予傳訊，附此
    敘明。
七、訴訟費用負擔之依據：民事訴訟法第78條。
中    華    民    國    98    年    2     月    18    日
                  臺灣宜蘭地方法院民事庭
                      法  官  林翠華
正本係照原本作成
如對本判決上訴，須於判決送達後20日內向本院提出上訴狀（須
附繕本）
中    華    民    國    98    年    2     月    18    日
                      書記官  林秀麗
裁判費計算書：
┌────────┬────────┬────────┐
│   項      目   │金  額（新台幣）│   備    註     │
├────────┼────────┼────────┤
│第一審裁判費    │    100,000元   │原告於97年5月9日│
│                │                │繳納；被告負擔  │
└────────┴────────┴────────┘


司法院資訊處製作；財團法人民間司法改革基金會備份。
